【裁判字號】    97,上易,1152
【裁判日期】    970718
【裁判案由】    竊盜
【裁判全文】
臺灣高等法院刑事判決                97年度上易字第1152號
上  訴  人  臺灣桃園地方法院檢察署檢察官
被      告  甲○
上列上訴人因被告竊盜案件，不服臺灣桃園地方法院九十六年度
簡上字第六○四號，中華民國九十七年三月二十五日第一審判決
（起訴案號：臺灣桃園地方法院檢察署九十六年度偵字第八八四
四號），提起上訴，本院判決如下：
    主  文
上訴駁回。
    理  由
甲、公訴人公訴意旨略以：被告甲○與陳義德見乙○○所有，擺
    放在桃園縣龍潭鄉○○路一二八號之繪畫教室前，作為裝飾
    用之發財樹盆栽一盆、圓桌一張、貝殼二件、椅子二張頗為
    精美，且無人看管，二人竟基於意圖為自己不法所有之犯意
    聯絡，於民國（下同）九十六年三月二十五日凌晨二時二十
    分許，由甲○駕駛車牌號碼為○四七三－ＨＪ號自小客車，
    搭載陳義德至上址後，陳義德即戴上其所有之白色手套下車
    ，徒手將上揭發財樹盆栽等物搬入上開自用小客車之後車廂
    ，竊取得手後尚未離開現場之際，即遭附近居民梁文華發現
    報警，當場將該二人逮捕，因認甲○涉有刑法第三百二十條
    第一項之竊盜罪嫌。
乙、上訴人上訴意旨略以：本件發生時間係在凌晨二時二十分，
    果若係陳義德向物主購得桌椅及發財樹盆栽等物，何須在一
    般人多在休息之凌晨時分加以載運，況被告於原審供稱：陳
    義德直接下車就搬東西，沒有和任何人交談等語，此與一般
    買賣交貨之情形迥異；被告及陳義德於原審均一致證稱：出
    門時本係陳義德駕車，因為陳義德視力不佳，才改由甲○繼
    續駕駛等語，則被告及陳義德不利用日間視線良好時載運物
    品已有疑義；被告辯稱：當天會晚上去因為伊白天都要上課
    ，且伊在週一至週五都有兼課，陳義德可能知道伊沒有空云
    云，然案發當日為星期日，被告不待天亮反於凌晨時刻前往
    ，已足徵被告所辯與常理有悖。再陳義德竊取上開物品之際
    ，雙手均戴有白色布質手套，於凌晨深夜時分，手套必然甚
    為醒目，是被告所稱沒有看見陳義德有戴手套之辯解，係屬
    臨訟卸責之詞，委無足取。
丙、被告答辯部分：陳義德說要借車去載東西，因伊沒有把車借
    人的習慣，怕車被撞，且伊很信任陳義德所說的就跟著去了
    。到現場時伊把車停在燈亮處正好是門口，伊未下車，車子
    未熄火，伊趴在方向盤上睡著了。伊對於陳義德把偷來的東
    西放在後車廂並不知情，且伊沒有動機去偷東西云云。
丁、程序部分：
  壹、證據清單：
      證據一：被告甲○供述（警詢、偵訊、原審、本院）。
      證據二：證人陳義德證述（警詢、偵訊、原審）。
      證據三：證人乙○○證述（警詢、偵訊）。
      證據四：證人梁文華證述（偵訊）。
      證據五：證人鄧芄敦證述（原審）。
      證據六：搜索扣押筆錄。
      證據七：同意搜索證明書。
      證據八：贓物認領保管單。
      證據九：照片。
  貳、證據能力：
    一、本件證據一被告之供述，被告並未主張無證據能力；另
        證據二至證據八除警訊筆錄外，分別符合刑事訴訟法第
        一百五十九條之一、第一百五十九條之四之傳聞法則之
        例外規定，而均得作為本件之證據。
    二、次按被告以外之人於審判外之陳述，雖不符前四條之規
        定，而經當事人於審判程序同意作為證據，法院審酌該
        言詞陳述或書面陳述作成時之情況，認為適當者，亦得
        為證據；又當事人、代理人或辯護人於法院調查證據時
        ，知有第一百五十九條第一項不得為證據之情形，而未
        於言詞辯論終結前聲明異議者，視為有前項之同意，刑
        事訴訟法第一百五十九條之五第一項、第二項分別定有
        明文。
        查證據二、證據三：證人陳義德、乙○○於警詢時之陳
        述，雖屬被告以外之人於審判外之言詞陳述，惟被告甲
        ○未於本院言詞辯論終結前就相關證據無證據能力，聲
        明異議，依上開規定，即視為同意於審判程序作為證據
        ，復經本院審酌陳述作成時之情況，認為適當，而認得
        作為本件之證據。
    三、證據九被告並未於本院言詞辯論終結前表示無證據能力
        ，復查其取得過程無何明顯瑕疵，而應可作為本件之證
        據。
戊、本院認為被告無罪之理由：
  壹、按犯罪事實應依證據認定之，無證據不得推定其犯罪事實
      ；又不能證明被告犯罪者，應諭知無罪之判決，刑事訴訟
      法第一百五十四條、第三百零一條第一項分別定有明文。
      次按事實之認定，應憑證據，如未能發現相當證據，或證
      據不足以證明，自不能以推測或擬制之方法，以為裁判基
      礎；又認定不利於被告之事實，須依積極證據，苟積極證
      據不足為不利於被告事實之認定時，即應為有利於被告之
      認定，更不必有何有利之證據（參見最高法院四十年臺上
      字第八六號及三十年上字第八一六號判例）。
      再按刑事訴訟上證明之資料，無論其為直接或間接證據，
      均須達到通常一般之人均不致有所懷疑，而得確信其為真
      實之程度，始得據為有罪之認定，若關於被告是否犯罪之
      證明未能達此程度，而有合理懷疑之存在，致使無從形成
      有罪之確信，根據「罪證有疑，利於被告」之證據法則，
      即不得遽為不利被告之認定（參見最高法院二十九年上字
      第三一０五號、七十六年台上字第四九八六號判例）。
  貳、查被告甲○於九十六年三月二時五日凌晨二時二十分許，
      駕駛車號○四七三－ＨＪ號自小客車搭載同案被告陳義德
      （所犯竊盜罪業經原審九十六年度壢簡字第一二三○號判
      決有罪確定）至桃園縣龍潭鄉○○路一二八號騎樓前，陳
      義德獨自下車，竊取乙○○所有置於該處之圓桌一張、木
      椅二張、發財樹盆栽一盆、貝殼二件等物，並搬上前開車
      輛後行李箱內，甲○則趴在駕駛座方向盤上休息等候，適
      為鄰人梁文華發覺報警處理而當場查獲甲○及陳義德等情
      ，業據證人陳義德供證屬實，並經證人梁文華、乙○○、
      查獲員警鄧芄敦證述甚詳，被告甲○亦不否認有於上開時
      地，駕車搭載陳義德至現場，嗣為警查獲之事實，此外復
      有桃園縣政府警察局龍潭分局龍潭派出所搜索扣押筆錄及
      扣押物品目錄表、贓物認領保管單、現場查獲照片等件附
      卷可稽，上情固堪認屬實。
  參、次查，被告甲○自警詢、偵查、原審及本院審理，均否認
      知悉陳義德竊取乙○○上開財物之事，辯稱係應陳義德要
      求始駕車搭載陳義德至案發現場，前後一致。而證人即同
      案被告陳義德於警詢初始即供陳：「我於九十六年三月二
      十五日二時二十分在桃園縣龍潭鄉○○路一二八號騎樓走
      廊竊取乙○○的發財樹盆栽、圓桌、木椅、貝殼，只有我
      一人竊取；當時我乾女兒甲○在現場○四七三－ＨＪ號自
      小客車上等我搬東西上車；是我自己一個人搬到車上的；
      因我沒有車，所以請甲○開車載我到龍潭，我只跟甲○說
      要載東西，沒有跟她說要載什麼物品；甲○沒有共同竊取
      上述物品」（見偵查卷第十、十一頁）；於偵查中具結證
      稱：「我是在九十六年三月二十四日在案發地點購物，看
      到該處擺放的桌、椅才想要行竊；沒有共犯，我請甲○駕
      車到現場，我要甲○在車上等我，我就一人下車將桌椅搬
      上車，我只告訴甲○請她載我去案發地點；甲○沒有與我
      共同行竊；我告訴甲○東西是我買的」（見偵查卷第三十
      六、三十七頁）；嗣於原審審理時復到庭具結陳稱：「當
      天被告她下樓問我要不要吃東西，我就吃了一點，我問她
      車能否借我，因為我眼睛不好，我就請她載我過去；我跟
      甲○說我要去載一些小書桌、小椅子，我告訴她我已經跟
      屋主買了，一開始是我開車，後來因為上坡反光很厲害，
      所以改由甲○開車，我沿路報路如何走；我告訴甲○我白
      天沒空，沒有告訴她我想去偷這些東西，她完全沒有想我
      是要去偷東西；我一下車就把行李箱打開，甲○沒有下車
      也沒有把車熄火；當天很冷，車上有開暖氣，我下車時我
      跟她說應該很快就可以搬完，所以她車沒有熄火，我開行
      李箱時有看到她趴在方向盤上面；我在搬的過程，我看甲
      ○一直趴在那裡，我也沒有講什麼，而且當時時間很短」
      等語綦詳（見原審九十七年二月二十六日審判筆錄），依
      證人陳義德上述證詞，其係自行竊取上述桌椅及貝殼等物
      ，被告甲○僅係應其要求駕車搭載前往，並未與其共同竊
      取上開物品，且目擊證人梁文華於偵查中亦同稱只有看到
      男子在搬桌子椅子還有花盆，女生負責開車（見偵查卷第
      五十二、五十三頁），由是可知，就被告甲○是否確參與
      本案竊盜犯意之聯絡及行為之分擔非無疑問。
  肆、公訴人據以論證被告甲○涉犯共同竊盜罪嫌之證據資料，
      係以案發時間在凌晨，若係向物主購得發財樹盆栽等物，
      何需在凌晨時分加以載運，且既自承陳義德眼睛視線不好
      ，卻不利用白晝視線良好時載運物品，反於凌晨時刻前往
      ，實不合理，及陳義德竊取上開物品之際，雙手均戴有白
      色布質手套，在凌晨深夜時分，被告甲○稱沒看見陳義德
      有戴手套，亦屬卸責之詞云云。惟告主觀犯意之有無，並
      無法單純以所謂被告甲○在凌晨深夜時分與同案被告陳義
      德前往上開處所，任由陳義德下車，卻無法合理說明於上
      開情況下，何以不知被告陳義德竊盜之事實即得以明確認
      定，苟公訴人上述推論可以成立，此無異認為被告甲○因
      陳述不知同案被告陳義德之行為，即足以證明其自己有參
      與犯行，此尚與被告不自證己罪之原則有違。況被告甲○
      一再辯稱陳義德下車後即趴在方向盤上休息直到警察來敲
      車窗止，此亦核與證人陳義德所證伊在搬運過程中甲○一
      直趴在方向盤上及證人梁文華證述只看見男子在搬東西等
      情均相合，則被告甲○既在陳義德下車後即趴在方向盤上
      休息，其如何能知陳義德下車實際上作何事；又縱被告知
      悉陳義德係下車搬運上開物品，惟依陳義德上開證言亦明
      確證稱已向所有人購買，被告亦顯無與陳義德間具有竊盜
      犯意之聯絡甚明。再者，陳義德戴上手套搬運贓物乃符合
      一般常情，並無法因此推論被告對於陳義德之竊盜行為知
      情；又時值深夜被告甲○趴在方向盤上休息等候亦符常情
      ，尚難僅依被告甲○同在車內遭警查獲即遽以論斷被告參
      與竊盜之犯行。
      另證人梁文華證述只有看見男子在搬東西，女生負責開車
      ，被警察查獲時才看到一男一女等語，僅能證明被告甲○
      有駕車搭載陳義德至案發現場之事實，亦無從據以推認被
      告甲○共犯本案竊盜之事實。而卷附贓物認領保管單、現
      場查獲相片及扣案陳義德用以行竊之白色手套一雙等證據
      ，均僅能認定陳義德下手竊取前揭桌椅等物之事實，尤不
      能證明被告甲○參與竊盜之犯行。
  伍、末查，本件案外人陳義德所竊取之物品均為價值不高之老
      舊桌椅，被告任教於私立開明高職，有正常職業，且屆退
      休年資，應無共同竊取上開老舊桌椅之動機及必要；而陳
      義德為三十五年七月出生，於行為時已年近六十一歲，被
      告擔心晚間出借其所有之自小客車予陳某使用，可能因駕
      駛不當而遭受損害，故自行駕車同往，亦不得謂有違常情
      ，所辯尚堪採信。
  陸、按刑事訴訟法第一百六十一條已於民國九十一年二月八日
      修正公布，其第一項規定：檢察官就被告犯罪事實，應負
      舉證責任，並指出證明之方法。因此，檢察官對於起訴之
      犯罪事實，應負提出證據及說服之實質舉證責任。倘其所
      提出之證據，不足為被告有罪之積極證明，或其指出證明
      之方法，無從說服法院以形成被告有罪之心證，基於無罪
      推定之原則，自應為被告無罪判決之諭知（最高法院九十
      二年台上字第一二八號判例參照）。
      又同法第一百六十三條亦在同時一併修正，證據調查應以
      當事人為主，法院為輔，而僅具補充及輔助地位，該條第
      二項前段規定，法院為發現真實，「得」依職權調查證據
      ，舊規定則係「應」依職權調查證據，則是否補充介入調
      查，成為法院職權裁量事項，非謂負有調查之義務，檢察
      官舉證責任始終存在，倘檢察官未能善盡實質的舉證責任
      ，法院以被告犯罪不能證明而為無罪判決時，如檢察官僅
      以法院未作補充介入調查為唯一理由而提起上訴，其上訴
      即非有理。至同條第二項但書係立法部門自提修正草案，
      為司法院研擬草案內容所無，惟自刑事訴訟法責成檢察官
      負擔實質的舉證責任以後，法院發見真實釐清案情之查證
      義務，較德國刑事訴訟法要求該國法官應盡其澄清義務之
      程度為輕，被告受無罪推定，檢察官舉證責任不因第二項
      有但書之規定而得以減免。是該條第二項但書所指事項，
      應均以有利於被告之考量方得為之，否則，對檢察官未盡
      實質舉證責任之案件，竟要求法院接續依職權調查不利於
      被告之證據，豈非形同糾問，殊與修法本旨有違（參見朱
      石炎著，刑事訴訟法上第一八四頁至第一八六頁）。
      本件檢察官就不利於被告之證據部分應負實質舉證責任，
      惟所舉證據均無法使本院對於被告涉嫌公訴人所指之事實
      形成確信不疑之心證，依上開判例之見解，應為有利於被
      告之認定。本院復無依刑事訴訟法第一百六十三條第二項
      之規定依職權調查證據之情狀，被告犯罪尚屬不能證明，
      爰應為被告無罪之諭知。
己、維持原判決及駁回上訴之理由：
  壹、查原審因認被告無其他積極客觀證據，足以證明被告有檢
      察官所指之犯行，並使原審達到確信，而為被告無罪之諭
      知尚無不合，應予維持原判決。
  貳、上訴人即檢察官以前述理由提起上訴，雖非無據，惟尚無
      法使本院對被告犯行形成確信不疑之心證，其指摘原判決
      不當，即難認為有理由，所提上訴應予駁回。
據上論斷，應依刑事訴訟法第三百六十八條，判決如主文。
本案經檢察官姜貴昌到庭執行職務。
中    華    民    國    97    年     7    月    18    日
                  刑事第十八庭審判長法  官  吳鴻章
                                    法  官  段景榕
                                    法  官  陳健順
以上正本證明與原本無異。
不得上訴。
                                    書記官  朱家惠
中    華    民    國    97    年    7     月    18    日


司法院資訊處製作；財團法人民間司法改革基金會備份。
